ACORDAO-COMPLETO-2555158

ACÓRDÃO DE RELAÇÃO

ACÓRDÃO DE RELAÇÃO 7616/2022 ATA 40/2022 - SEGUNDA CÂMARA

Acórdão 7616/2022-TCU-Segunda Câmara
Considerando tratar-se de tomada de contas especial instaurada pelo Comando da 2ª Região Militar em desfavor de Indaya Mendes Amaral de Castro (falecida) , em razão do recebimento indevido de pensão civil cumulativamente com remuneração e proventos de cargo no Estado de São Paulo, entre 5/10/1988 e 20/9/2008;
Considerando que a secretaria especializada evidenciou o transcurso de mais de dez anos desde o fato gerador das possíveis irregularidades sem que tenha havido a citação do espólio, herdeiros e/ou sucessores da responsável, circunstância que inviabilizou o pleno exercício do contraditório e da ampla defesa e ensejou a proposta de arquivamento dos autos sem julgamento de mérito, por ausência dos pressupostos de constituição e desenvolvimento válido e regular do processo;
Considerando que o Ministério Público junto ao Tribunal concordou com tal entendimento, mas elaborou proposta alternativa de arquivar os autos com fundamento na ocorrência das prescrições punitiva e ressarcitória, com base nas disposições do Código Civil (prazo decenal) ;
	Considerando que o TCU aprovou, recentemente, a Resolução-TCU 344/2022, a qual prevê a aplicação do disposto na Lei 9.873/1999 aos processos de controle externo (art. 1º) , ou seja, prescrição das pretensões punitiva e ressarcitória no prazo de cinco anos (art. 2º) ou três, se o processo ficar paralisado, pendente de julgamento ou despacho (art. 8º) ;
Considerando que não é possível concluir pela prescrição com amparo na nova norma, tendo em vista:
a) a existência de vários atos praticados no âmbito do órgão instaurador da TCE, em 2007, 2009, 2010 e 2020 (peça 60, p. 3 e 6) , por exemplo, que interromperam a fluência do prazo (art. 5º da referida resolução) ; e
b) os fatos de que a ex-pensionista ingressou, em 2009, com ações judiciais contra a União e de que a sentença proferida na Ação Ordinária 2009.63.01.022210-5 lhe foi favorável e somente transitou em julgado em 3/12/2018 (peça 62, p. 5) , sendo que o prazo da prescrição não correu nesse intervalo de tempo (art. 7º, inciso I) ;
Considerando, entretanto, que, de fato, resta presumido o prejuízo ao pleno exercício do contraditório e da ampla defesa por parte do espólio ou sucessores da responsável, situação que impede o prosseguimento do feito;
Considerando, ainda, que o parecer do Controle Interno foi pela regularidade das contas, por verificar que, após o julgamento da ação judicial, a União passou a ser devedora, e não credora, quanto aos fatos objeto desta TCE (peças 62-64) ;
Considerando que, em consequência, não há dano a ser reparado pelos sucessores de Indaya Mendes Amaral de Castro, conforme se confirma em consulta ao Processo 0022210-23.2009.4.03.6301 (cumprimento de sentença contra a Fazenda Pública) no endereço eletrônico da Justiça Federal - Seção Judiciária do Estado de São Paulo (https://pje1g.trf3.jus.br/pje/ConsultaPublica/listView.seam) ;
Considerando que essa constatação reforça a ausência dos pressupostos de constituição e desenvolvimento válido e regular deste processo e torna desnecessária a medida cogitada pelo Parquet de enviar cópia da deliberação a ser proferida à Procuradoria da República em São Paulo;
Os ministros do Tribunal de Contas da União ACORDAM, por unanimidade, com fundamento nos arts. 143, inciso I, alínea "a"; 169, inciso VI; e 212 do Regimento Interno do TCU, c/c o art. 6º, inciso II, da Instrução Normativa-TCU 71/2012, e de acordo com os pareceres emitidos nos autos, em:
arquivar o processo, sem julgamento do mérito, em razão do transcurso de mais de dez anos desde o fato gerador sem que tenha havido a citação do espólio, herdeiros e/ou sucessores da responsável e da existência de sentença judicial favorável à responsável em relação aos fatos apurados; e
encaminhar cópia deste acórdão ao Comando da 2ª Região Militar e ao espólio ou sucessores de Indaya Mendes Amaral de Castro.
1. Processo TC-Processo 015.958/2021-3 (TOMADA DE CONTAS ESPECIAL) 
1.1. Responsável: Indaya Mendes Amaral de Castro - falecida (XXX.917.878-XX) .
1.2. Unidade Jurisdicionada: Comando da 2ª Região Militar.
1.3. Relator: Ministro Bruno Dantas.
1.4. Representante do Ministério Público: Procurador Sergio Ricardo Costa Caribé.
1.5. Unidade Técnica: Secretaria de Controle Externo de Tomada de Contas Especial (SecexTCE) .
1.6. Representação legal: não há.
1.7. Determinações/Recomendações/Orientações: não há.

Segunda Câmara

Comando da 2ª Região Militar.

Indaya Mendes Amaral de Castro - falecida (XXX.917.878-XX).

BRUNO DANTAS

não há.

Procurador Sergio Ricardo Costa Caribé.

TOMADA DE CONTAS ESPECIAL (TCE)

Secretaria de Controle Externo de Tomada de Contas Especial (SecexTCE).